【裁判字號】    94,上易,184
【裁判日期】    950530
【裁判案由】    侵權行為損害賠償
【裁判全文】
臺灣高等法院高雄分院民事判決         94年度上易字第184號
上  訴  人  財團法人汽車交通事故特別補償基金
法定代理人  乙○○
訴訟代理人  甲○○
被上訴人    丙○○
上列當事人間請求侵權行為損害賠償事件，上訴人對於民國94年
8月31日臺灣屏東地方法院93年度訴字第580號第一審判決提起上
訴，本院於95年5月17日言詞辯論終結，判決如下：
    主  文
原判決關於駁回上訴人後開第二項之訴部分，及訴訟費用之裁判
廢棄。
被上訴人應給付上訴人新臺幣壹拾柒萬元，及自民國九十三年九
月二十八日起至清償日止，按週年利率百分之五計算之利息。
其餘上訴駁回。
第一、二審訴訟費用，由被上訴人負擔五分之一，餘由上訴人負
擔。
    事實及理由
一、本件上訴人之法定代理人原為楊子江，嗣於本院審理中變更
    為乙○○，乙○○聲明承受訴訟（本院卷第46頁），核無不
    合，應予准許。又就兩造之訴訟有法律上利害關係之潘胡清
    茶、潘桂元、潘桂雄、潘桂美、林東昇及林家昇（下稱潘胡
    清茶等6 人），為輔助上訴人起見，於原審訴訟繫屬中具狀
    為訴訟參加（原審卷第108-111 頁），惟潘胡清茶等6 人於
    本院審理時均已聲明撤回參加訴訟（本院卷第103-104 頁、
    第115-116 頁），先予敘明。
二、上訴人起訴主張：訴外人潘胡清茶之夫潘連祥於民國92年5
    月10日15時50分許，酒後騎乘車號PJM-996 號重型機車，行
    經屏東縣台26線北上600 公尺處（即屏東縣枋山鄉○○路22
    號被上訴人住所門前，下稱系爭肇事地點）時，不慎撞及被
    上訴人所有已報廢，而過失停放占用該處外側快車道之自小
    貨車（未懸掛車牌）左後方，潘連祥因而受傷不治死亡。被
    上訴人所涉過失致死罪嫌，則由臺灣屏東地方法院檢察署（
    下稱屏東地檢署）檢察官以92年度偵字第3648號聲請簡易判
    決處刑，經臺灣屏東地方法院（下稱屏東地院）簡易庭以92
    年度交簡字第86號判處被上訴人有期徒刑6 月，得易科罰金
    後，被上訴人不服，提起上訴，再經屏東地院管轄之合議庭
    以92年度交簡上字第25號判決上訴駁回，緩刑2 年確定。因
    本件車禍之機車及被上訴人所有之自小貨車，均未依規定投
    保強制汽車責任險，上訴人依強制汽車責任保險法之規定，
    於扣除潘連祥之農保給付新臺幣（下同）15萬3000元；與被
    上訴人已給付與潘連祥之配偶潘胡清茶之和解金20萬元後，
    於93年1 月5 日補償潘連祥之法定繼承人即潘胡清茶等6 人
    104 萬7000元，而依修正前強制汽車責任保險法第39條第2
    項及民法第192 條、第194 條之規定，上訴人自得代位潘連
    祥之配偶潘胡清茶；及其子女潘桂元、潘桂雄、潘桂美向加
    害人即被上訴人求償。而潘桂雄已為潘連祥支出殯葬費20萬
    元；另潘胡清茶、潘桂元、潘桂雄、潘桂美頓失至親，精神
    打擊甚大，其每人均可向被上訴人請求60萬元之精神慰撫金
    ，上開權利均可由上訴人代為行使。聲明求為判決：被上訴
    人應給付上訴人104 萬7000元，及自支付命令送達之翌日（
    即93年9 月28日，下同）起至清償日止，按年息5%計算之利
    息。
三、被上訴人則以：伊所有之上開自小貨車因已報廢無法使用，
    故停放在系爭肇事地點，本件車禍係因潘連祥酒後騎乘機車
    未注意車前狀況，始撞及停放路旁之上開自小貨車，故被上
    訴人違規停放車輛雖有過失，惟潘連祥酒後騎乘機車且未注
    意車前狀況，其過失應為車禍肇事之主因。另被上訴人已於
    92 年7月1 日在屏東縣獅子鄉調解委員會，與潘連祥之法定
    繼承人潘胡清茶等6 人成立調解而賠償渠等20萬元，潘胡清
    茶等6 人並同意放棄其他法律追訴權，上訴人自無代位潘胡
    清茶等6 人請求被上訴人賠償之權利等語，資為抗辯。聲明
    駁回上訴人之訴。
四、原審判決上訴人全部敗訴，上訴人不服，提起上訴，於本院
    聲明：(一)原判決廢棄。(二)被上訴人應給付上訴人104 萬7000
    元，及自93年9 月28日起至清償日止按年息5%計算之利息。
    被上訴人則聲明駁回上訴。
五、兩造對下列事項不予爭執，並有勘驗筆錄、相驗屍體證明書
    、驗斷書（屏東地檢署相驗卷第25至37頁）、調查報告、道
    路交通事故現場圖、調查報告表及車禍事故現場照片10幀（
    屏東地檢署相驗卷第6 頁、第12至21頁）、酒精濃度測定單
    、屏東縣警察局枋寮分局函（屏東地檢署相驗卷第41頁、屏
    東地院92年度交簡上字第25號刑事卷第8 頁）、調解筆錄及
    匯款申請書（原審卷第16、9頁）、枋寮醫院血液檢定報告
    （本院卷第33頁）等件附卷可稽，並經本院調閱屏東地院92
    年度交簡上字第25號刑事卷宗查明無訛，堪信為真實：
  (一)潘連祥於92年5月10日15時50分許，酒後騎乘車號PJM-996號
    重型機車，行經系爭肇事地點時，不慎撞及被上訴人所有已
    報廢，而過失停放占用該處外側快車道之自小貨車（未懸掛
    車牌）左後方，致潘連祥受傷送醫不治死亡。
  (二)被上訴人因上開過失致死之行為，經屏東地檢署檢察官以92
    年度偵字第3648號聲請簡易判決處刑後，屏東地院簡易庭以
    92年度交簡字第86號判處被上訴人有期徒刑6 月，得易科罰
    金。被上訴人不服，提起上訴，再經屏東地院管轄之合議庭
    以92年度交簡上字第25號判決上訴駁回，緩刑2 年確定。
  (三)被上訴人與潘連祥之配偶潘胡清茶於92年7月1日，在屏東縣
    獅子鄉調解委員會成立調解，由被上訴人給付潘胡清茶20萬
    元。
  (四)本件車禍潘連祥所騎乘之機車及被上訴人所有之自小貨車，
    因均未依規定投保強制汽車責任險，上訴人已於93年1月5日
    依強制汽車責任保險法之規定，補償潘連祥之法定繼承人強
    制汽車責任保險補償金104萬7000元。
  (五)潘桂雄為潘連祥支出之殯葬費為20萬元（原審卷第81頁）。
  (六)潘連祥經送醫急救後，經枋寮醫院檢驗其血液中之酒精濃度
    為69.7mg/dl，該數值經換算為受害人呼氣濃度為每公升0.
    37毫克（本院卷第33頁、第53頁），
六、兩造之爭點：
  (一)被上訴人就系爭報廢之自小貨車有無投保強制汽車責任保險
    之義務？被害人潘連祥酒後騎乘機車肇事，是否屬於修正前
    強制汽車責任保險法第26條第3款所稱之犯罪行為？
  (二)被上訴人與訴外人潘胡清茶成立調解時，潘連祥之其他法定
    繼承人有無授權潘胡清茶與被上訴人成立調解？該調解之效
    力是否及於潘連祥之全體法定繼承人？上訴人得代位何人向
    被上訴人求償？
  (三)本件車禍肇事，上訴人得代位求償之金額為何？被上訴人抗
    辯因潘連祥酒後騎乘機車肇事，而應適用過失相抵原則，有
    無理由？
七、被上訴人就系爭報廢之自小貨車有無投保強制汽車責任保險
    之義務？被害人潘連祥酒後騎乘機車肇事，是否屬於修正前
    強制汽車責任保險法第26條第3款所稱之犯罪行為？
  (一)按「本法所稱汽車係指公路法第2條第8款規定之汽車及行駛
    道路之動力機械。」「本法所稱之加害人係指汽車交通事故
    之行為人。」「本法所稱汽車交通事故係指因所有、使用或
    管理汽車所致受害人體傷、殘廢或死亡之事故。」94年2月5
    日修正公布前之強制汽車責任保險法第3 條、第9 條第1 項
    及第12條分別定有明文。經查，被上訴人所有未懸掛車牌之
    自小貨車雖已報廢，且未在道路上行駛，惟被上訴人將該自
    小貨車過失停放於系爭肇事地點，且又占用該處外側快車道
    ，致潘連祥於92年5 月10日15時50分許，酒後騎乘車號PJM-
    996 號重型機車，於行經系爭肇事地點時，不慎撞及該自小
    貨車左後方，致潘連祥受傷送醫不治死亡，則本件事故顯屬
    修正前強制汽車責任保險法第12條所定義之「汽車交通事故
    」，而被上訴人亦屬修正前該法第9 條第1 項所稱之「汽車
    交通事故之行為人」。且被上訴人因上開過失致死之行為，
    經屏東地檢署檢察官以92年度偵字第3648號聲請簡易判決處
    刑後，屏東地院簡易庭以92年度交簡字第86號判處被上訴人
    有期徒刑6 月，得易科罰金。被上訴人不服，提起上訴，再
    經屏東地院管轄之合議庭以92年度交簡上字第25號判決上訴
    駁回，緩刑2 年確定之事實，為兩造所不爭，如上所述，並
    經本院調閱屏東地院92年度交簡上字第25號刑事卷宗查明無
    訛。足認被上訴人所有之上開自小貨車雖已報廢，惟既經被
    上訴人違規停放於自宅門前，占用道路之外側快車道，隨時
    仍有發生汽車交通事故之可能，則被上訴人對其所有之自小
    貨車仍有投保強制汽車責任保險之義務。被上訴人辯稱：該
    自小貨車業經報廢，即無須再投保強制汽車責任保險云云，
    不足採信。
  (二)又被上訴人抗辯：潘連祥因係酒後騎乘機車肇事，係屬修正
    前強制汽車責任保險法第26條第3 款所稱之犯罪行為，依法
    上訴人不須補償，亦無代位向被上訴人求償之問題云云。按
    「服用毒品、麻醉藥品、酒類或其他相類之物，不能安全駕
    駛動力交通工具而駕駛者，處一年以下有期徒刑、拘役或三
    萬元以下罰金。」固為刑法第185 條之3 所明定，惟目前司
    法實務見解，均參照法務部88年5 月18日法檢字第001669
    號函釋意見，以行為人飲酒後呼氣所含酒精成分已達每公升
    0.55毫克或血液濃度達0.11% 者，作為認定已達刑法第185
    條之3 犯罪構成要件之客觀標準。故汽車交通事故之受害人
    呼氣酒精含量達每公升0.55毫克時，參酌上開實務之證據認
    定標準，即可認定車禍事故之受害人有刑法第185 條之3 之
    犯罪行為，並拒絕給付補償金。至於酒精濃度呼氣每公升超
    過0.25毫克者之受害人，僅係違反道路交通管理處罰條例之
    行政處罰，尚未達到犯罪而可處以刑罰之標準，故非修正前
    強制汽車責任保險法第26條第3 款所稱之「犯罪行為」。查
    本件汽車交通事故之受害人潘連祥固有飲酒騎乘機車之事實
    ，惟其血液中之酒精濃度為69.7mg/dl 之事實，業經上訴人
    提出枋寮醫院之血液檢定報告一紙為證（本院卷第33頁），
    該數值經換算為受害人呼氣濃度為每公升0.37毫克之事實，
    並為被上訴人所不爭（本院卷第53頁），足證潘連祥之飲酒
    騎乘機車之行為，並未構成刑法185 條之3 之犯罪。是被上
    訴人辯稱：潘連祥之行為，係屬修正前強制汽車責任保險法
    第26條第3 款所稱之犯罪行為，依法上訴人不須補償，亦無
    代位向被上訴人求償之問題云云，即屬不能採信。
八、被上訴人與訴外人潘胡清茶成立調解時，潘連祥之其他法定
    繼承人有無授權潘胡清茶與被上訴人成立調解？該調解之效
    力是否及於潘連祥之全體法定繼承人？上訴人得代位何人向
    被上訴人求償？
  (一)被上訴人辯稱：伊與訴外人潘胡清茶成立調解時，業已在調
    解書上載明：「雙方和解後同意放棄與本案相關法律追訴權
    」，且雖僅有潘胡清茶與被上訴人洽談和解事宜，惟潘桂元
    、潘桂雄、潘桂美為潘連祥之子女，林東昇、林家昇則為潘
    連祥之孫，除潘胡清茶外，潘桂元等其餘5 人均在外地工作
    或求學，是以渠等全權委任潘胡清茶與被上訴人和解，實與
    常情相符，故該調解之效力當然及於潘連祥之全體法定繼承
    人即潘胡清茶等6 人，且潘胡清茶等6 人既已拋棄其法律追
    訴權，上訴人自無任何代位潘胡清茶等6 人請求被上訴人賠
    償之權利云云，固據提出調解筆錄一件為證（原審卷第16頁
    ）。惟查，本件調解之聲請，係潘胡清茶獨自向屏東縣獅子
    鄉調解委員會聲請調解，並由其在調解筆錄上簽名之事實，
    為兩造所不爭，並有該調解筆錄一件附卷可稽。且潘胡清茶
    亦陳稱：「我家小孩在外工作，所以他們不知道我去談調解
    ，我家小孩是事後才知道我去談調解」等語（原審卷第70頁
    ），核與潘桂元、潘桂雄、潘桂美、林東昇及林家昇等人（
    下稱潘桂元等人）陳稱：渠等均是事後才知道潘胡清茶去洽
    談調解的事，且渠等並未授權潘胡清茶等語（原審卷第71-
    72頁）一致。足見潘桂元等人並未授權或委任潘胡清茶與被
    上訴人調解之事實，堪以認定。尚難以潘桂元等人均在外地
    工作或求學，遽認渠等即當然授權潘胡清茶與被上訴人調解
    ，而主張該調解之效力即及於潘桂元等人。從而，被上訴人
    抗辯該調解書之效力亦及於潘桂元等人云云，實有誤解。
  (二)又上開調解書既係潘胡清茶與被上訴人所簽署成立，且調解
    筆錄亦記載：「1.丙○○同意道義上責任賠償給潘胡清茶20
    萬元。2.給付方式於調解當場全部付清。3.雙方和解後同意
    放棄與本案相關法律追訴權」等語，此有上開調解筆錄1 份
    附卷可稽，足認除潘連祥之配偶潘胡清茶外，潘連祥之其餘
    子女即潘桂元、潘桂雄、潘桂美等人並未與被上訴人調解而
    拋棄其餘法律上之請求。從而，被上訴人既已與潘胡清茶成
    立調解，則上訴人依據修正前強制汽車責任保險法第39條第
    2 項及民法第192 條第1 項、第194 條之規定，其可代位向
    被上訴人求償者，即係代位潘連祥之子女即潘桂元、潘桂雄
    、潘桂美3 人（下稱潘桂元等3 人）而已，而不及於已與被
    上訴人成立調解之潘胡清茶。
九、本件車禍肇事，上訴人得代位求償之金額為何？被上訴人抗
    辯因潘連祥酒後騎乘機車肇事，而應適用過失相抵原則，有
    無理由？
  (一)查本件車禍之發生，係因潘連祥於92年5 月10日15時50分許
    ，酒後騎乘車號PJM-996 號重型機車，行經系爭肇事地點時
    ，不慎撞及被上訴人所有已報廢，而過失停放占用該處外側
    快車道之自小貨車（未懸掛車牌）左後方，致潘連祥受傷送
    醫不治死亡。且被上訴人因上開過失致死之行為，經屏東地
    檢署檢察官以92年度偵字第3648號聲請簡易判決處刑後，屏
    東地院簡易庭以92年度交簡字第86號判處被上訴人有期徒刑
    6 月，得易科罰金。被上訴人不服，提起上訴，再經屏東地
    院管轄之合議庭以92年度交簡上字第25號判決上訴駁回，緩
    刑2 年確定之事實，如上所述，且為兩造所不爭，則被上訴
    人對本件車禍之發生顯有過失之事實，堪以認定。
  (二)按「因故意或過失，不法侵害他人之權利者，負損害賠償責
    任。」「不法侵害他人致死者，對於支出醫療及增加生活上
    需要之費用或殯葬費之人，亦應負損害賠償責任。」「不法
    侵害他人致死者，被害人之父、母、子、女及配偶，雖非財
    產上之損害，亦得請求賠償相當之金額。」民法第184條第1
    項前段、第192條第1項及第194條分別定有明文。又「特別
    補償基金依前條規定為補償者，視為加害人或汽車所有人損
    害賠償金額之一部分。特別補償基金於補償金額範圍內，得
    直接向加害人或汽車所有人求償。」「特別補償基金之來源
    如下：‧‧‧二、依第三十九條代位求償所得。」修正前強
    制汽車責任保險法第39條第1項、第2項及第37條第2款分別
    定有明文。且按汽車交通事故特別補償基金依規定為補償者
    ，視為加害人或汽車所有人損害賠償金額之一部分，於補償
    金額範圍內，得直接向加害人或汽車所有人求償，（修正前
    ）強制汽車責任保險法第39條第1 、2 項規定明甚；又依同
    條第4 項前段規定，受害人或其繼承人已自加害人或汽車所
    有人獲有賠償獲有給付者，特別補償基金於補償時，應扣除
    之；另肇事汽車非被保險汽車，汽車交通事故特別補償基金
    依前開規定，向加害人或汽車所有人求償時，應依該非被保
    險汽車之肇事責任比例計算求償額，（修正前）強制汽車責
    任保險法施行細則第9 條亦有明定。則（修正前）強制汽車
    責任保險法第39條第2 項所規定者，其性質上乃屬汽車交通
    事故特別補償基金對加害人或汽車所有人之受害人侵權行為
    請求權之民事代位求償，此觀同法第37條第2 款規定依同法
    第39條「代位求償」所得，係汽車交通事故特別補償基金之
    來源之一之規定自明，最高法院92年度台上字第2080號判判
    決意旨亦足資參照。經查，被上訴人既因過失而不法侵害潘
    連祥致死，且本件車禍潘連祥所騎乘之機車及被上訴人所有
    之自小貨車，因均未依規定投保強制汽車責任險，上訴人已
    於93年1 月5日 依強制汽車責任保險法之規定，補償潘連祥
    之法定繼承人強制汽車責任保險補償金104 萬7000元之事實
    ，為兩造所不爭，如上所述，則除被上訴人已與潘連祥之配
    偶潘胡清茶成立調解，給付潘胡清茶20萬元外，被上訴人亦
    應賠償潘連祥之子女即潘桂元等3 人之損害，並由上訴人代
    位求償。從而，上訴人可代為求償之金額，自應取決於潘桂
    元等3 人得向被上訴人求償之金額為何？茲分述如下：
  1.按潘桂雄已為潘連祥支出殯葬費20萬元之事實，為被上訴人
    所不爭，如上所述，則潘桂雄得向被上訴人求償之殯葬費為
    20萬元。
  2.又慰藉金之賠償須以人格權遭遇侵害，使精神上受有痛苦為
    必要，其核給之標準固與財產上損害之計算不同，然非不可
    斟酌雙方身分資力與加害程度，及其他各種情形核定相當之
    數額，最高法院著有51年台上字第223 號判例足資參照。經
    查，潘桂元等3 人分別係潘連祥之成年子女，而潘連祥因車
    禍死亡，潘桂元等3 人突遭此重大喪親之痛，精神自屬痛苦
    不堪。且潘桂元及潘桂雄均從事建築鐵工之工作；潘桂美在
    家樂福大賣場工作之事實，分別據其陳明在卷（原審卷第70
    -71 頁）。又潘桂元92年度之薪資所得為52萬7711元、93年
    度之薪資所得為11萬6259元，並有土地一筆及汽車2 部，財
    產總值為277 萬8750元；潘桂雄92年度之薪資所得為15萬
    7000元，並有土地一筆價值為227 萬4750元；潘桂美92年度
    之薪資所得為28萬22元、93年度之薪資所得為29萬9214元，
    並有土地一筆及汽車1 部，財產總值為94萬4250元；另被上
    訴人92年度之薪資所得為46萬4000元、93年度之薪資所得為
    48萬8000元，並有房屋一幢價值為2040元等情，此有潘桂元
    等3 人及被上訴人之稅務電子閘門財產所得調件明細表在卷
    可參（本院卷第125- 139頁）。本院審酌潘桂元等3 人及被
    上訴人之身分地位、經濟狀況及潘桂元等3 人因頓失至親所
    受之痛苦等一切情狀，認潘桂元等3 人請求被上訴人賠償精
    神慰撫金在每人各50萬元之範圍內，尚屬合理，應予准許。
    至逾此部分之請求，則屬無理由。
  (三)又損害之發生或擴大，被害人與有過失者，法院得減輕賠償
    金額或免除之，民法第217條第1項定有明文。查本件車禍之
    發生，被上訴人因過失違規占用外側快車道停放自小客車固
    有過失，惟潘連祥駕駛重機車未注意車前狀況；且潘連祥又
    係飲酒騎乘機車，其血液中之酒精濃度為69.7mg/dl ，該數
    值經換算為呼氣濃度為每公升0.37毫克之事實，已如上述。
    按「酒碎或飲酒後吐氣所含酒精成份超過每公升零點二五亳
    克以上者，均不得駕駛汽車。」道路交通管理處罰條例第35
    條第1 項第1 款定有明文。查潘連祥酒後駕駛重機車，其吐
    氣濃度為每公升0.37毫克，已逾越上開法定標準，自不得駕
    駛重機車，惟潘連祥仍酒後駕駛重機車，且未注意車前狀況
    ，則其對本件車禍之發生亦有過失。則被上訴人辯稱潘連祥
    就本件車禍之發生，亦與有過失等情，即堪採信。本院審酌
    被上訴人因違規占用外側快車道停放自小客車之過失程度；
    與潘連祥酒後駕駛重機車，且未注意車前狀況之過失程度相
    較，本院認被上訴人之過失責任較潘連祥為輕，而為本件車
    禍事故之肇事次因，而潘連祥之過失為本件車禍之肇事主因
    。且台灣省高屏澎區車輛行車事故鑑定委員會之鑑定意見書
    亦同此見解，此有該會之鑑定意見書一份在卷可資參憑（原
    審卷第56-57 頁）。從而，本院認被上訴人應負擔10% 之過
    失責任，潘連祥應負擔90% 之過失責任，故應減輕被上訴人
    90% 之賠償責任。基此，潘桂元、潘桂美得請求被上訴人賠
    償之金額為5 萬元（500,000 ×10%=50,000）；潘桂雄得請
    求被上訴人賠償之金額為7 萬元【（200,000 ＋500,000）
    ×10%=70,000】，合計共17萬元。而此17萬元亦為上訴人代
    位潘桂元等3 人可向被上訴人求償之金額。
十、綜上所述，上訴人本於修正前強制汽車責任保險法第39條第
    2 項及民法第192 條第1 項、第194 條之規定，代位潘桂元
    等3 人向被上訴人請求給付17萬元，及自93年9 月28日起至
    清償日止，按週年利率5%計算之利息，為有理由，應予准許
    。逾此部分所為請求，為無理由，應予駁回。原審就上開應
    准許部分，為上訴人敗訴之判決，尚有未洽，上訴意旨求予
    廢棄改判，為有理由，爰由本院予以廢棄改判如主文第2 項
    所示。至於上訴人之請求不應准許部分，原判決為上訴人敗
    訴之判決，其理由雖有未當，惟結果並無二致，上訴意旨求
    予廢棄改判，為無理由，應駁回其上訴。
據上論結，本件上訴為一部有理由，一部無理由，依民事訴訟法
第450條、第449條第2項、第79條，判決如主文。
中    華    民    國    95    年    5    月     30    日
                              民事第三庭
                                  審判長法官     張國彬
                                  法      官     吳登輝
                                  法      官     楊富強
以上正本證明與原本無異。
本件不得上訴。
中    華    民    國    95    年    5    月     30    日
                                  書  記  官     劉博文


司法院資訊處製作；財團法人民間司法改革基金會備份。
